【裁判字號】    97,上,4
【裁判日期】    970409
【裁判案由】    損害賠償
【裁判全文】
臺灣高等法院高雄分院民事判決             97年度上字第4號
上  訴  人  乙○○
訴訟代理人  陳世明律師
被上訴人    甲○○
訴訟代理人  楊水柱律師
上列當事人間請求損害賠償事件，上訴人對於民國96年8 月30日
台灣屏東地方法院95年度訴字第552 號第一審判決提起上訴，本
院於97年3月26日言詞辯論終結，判決如下：
    主      文
原判決廢棄。
被上訴人在第一審之訴及假執行之聲請均駁回。
第一、二審訴訟費用由被上訴人負擔。
    事實及理由
一、被上訴人起訴主張：被上訴人於民國88年1 月29日向上訴人
    購買其所有坐落屏東縣內埔鄉○○段329 之1 地號農地中之
    264 平方公尺土地（下稱系爭土地），約定總價金新台幣（
    下同）280 萬元，被上訴人亦已付清，雙方並約定上開農地
    於日後能分割時，上訴人應配合辦理所有權移轉登記予被上
    訴人，另約定如上訴人違約時，應於違約時起1 星期內加倍
    退還所收款項予被上訴人。系爭土地嗣因土地分割、合併，
    現已變為同段329 之9 地號土地中之一部，惟實際所在位置
    仍未變動。詎上訴人於系爭土地可分割後，不僅未依約將所
    有權移轉登記予被上訴人，更於95年9 月26日設定抵押權登
    記予訴外人鍾炳興、鍾瑞興及李玥靚，違反契約第9 條之約
    定，經被上訴人於96年6 月4 日以存證信函催告上訴人應於
    96年6 月20日前塗銷前開抵押權設定登記，該信函為上訴人
    於96年6 月5 日收受，詎上訴人未於期限內塗銷抵押權登記
    ，被上訴人再於96年7 月27日以存證信函催告上訴人應於96
    年8 月3 日前塗銷上開抵押權設定登記，乃上訴人於96 年7
    月27日收受該信函後亦未塗銷，被上訴人嗣於原審96 年8月
    9 日審理時，當庭依民法第254 條規定，向上訴人為解除契
    約之意思表示，故兩造間之買賣契約已合法解除，上訴人自
    應依民法第259 條第1 項第1 、2 款或第179 條規定（兩者
    為客觀之選擇合併關係），返還其先前所受領之280 萬元價
    金及其利息。另因上訴人於95年9 月26日設定抵押權登記予
    訴外人鍾炳興、鍾瑞興及李玥靚，違反契約第9 條之約定，
    另依契約第12條約定，上訴人應給付同額之違約金，惟被上
    訴人僅請求10年間以法定利息計算之違約金共140 萬元等情
    。求為命：上訴人給付被上訴人420 萬元，及其中280 萬元
    自88年6 月28日起、另140 萬元自96年8 月16日起，均至清
    償日止，按週年利率5%計算之利息之判決。（原審判決上訴
    人應給付被上訴人308 萬元，及其中280 萬元自88年6 月28
    日起、另28萬元自96年8 月17日起，均至清償日止，按週年
    利率5%計算之利息，而駁回被上訴人其餘請求，被上訴人就
    敗訴部分未據聲明不服），被上訴人於本院答辯聲明：(一)上
    訴駁回。(二)第二審訴訟費用由上訴人負擔。
二、上訴人則以：系爭土地買賣係特定位置買賣。被上訴人分割
    或移轉登記請求權尚未發生，上訴人並無遲延給付之情事，
    被上訴人主張解除契約並進而請求違約賠償，尚屬無據，又
    抵押權設定登記為系爭土地共有人所辦理，非上訴人所能阻
    止，故此事不能令上訴人負責等語資為抗辯，並於本院上訴
    聲明：(一)原判決不利於上訴人部分廢棄。(二)上開廢棄部分，
    被上訴人在第一審之訴及假執行之聲請均駁回。(三)第一、二
    審訴訟費用由被上訴人負擔。(四)如受不利判決，上訴人願供
    擔保請准宣告免為假執行。
三、兩造不爭執事項：
  (一)被上訴人於88年1 月29日向上訴人購買系爭土地，實際位置
    如買賣合約書附件所示即上訴人96年8 月13日答辯狀附圖所
    示，約定總價金280 萬元其已付清，雙方並約定上開農地於
    日後能分割時，上訴人應配合辦理所有權移轉登記予被上訴
    人，另約定如上訴人違約時，應於違約時起1 星期內加倍退
    還所收款項予被上訴人。
  (二)系爭土地嗣因土地分割、合併，現已變為同段329 之9 地號
    土地中之一部，惟實際所在位置仍未變動。上訴人於95 年9
    月26日設定抵押權登記予訴外人鍾炳興、鍾瑞興及李玥靚，
    經被上訴人於96年6 月4 日以存證信函催告上訴人應於96年
    6 月20日前塗銷前開抵押權設定登記，該信函為上訴人於96
    年6 月5 日收受，上訴人未於期限內塗銷抵押權登記，被上
    訴人再於96年7 月27日以存證信函催告上訴人應於96年8 月
    3 日前塗銷上開抵押權設定登記，乃上訴人於96年7 月27日
    收受該信函後亦未塗銷，被上訴人嗣於原審96年8 月9 日審
    理時，當庭依民法第254 條規定，向上訴人為解除契約之意
    思表示。
  (三)系爭抵押權之設定並無擔保債權之存在。
  (四)系爭抵押權在原審判決後之97年1月間業已塗銷。
  (五)不動產買賣合約書、土地登記謄本、地籍圖謄本、土地建物
    異動清冊、存證信函等文件。
四、兩造爭執事項：(一)系爭土地買賣係特定位置買賣，抑或應有
    部分買賣？(二)被上訴人分割或移轉登記請求權是否可行使？
    (三)被上訴人得否解除系爭買賣契約？茲分述如下：
  (一)系爭土地買賣係特定位置買賣，抑或應有部分買賣？
    兩造所簽立之系爭不動產買賣合約書第1 條約定「甲方（即
    上訴人）所有記載不動產之所有權，全部今願出賣予乙方（
    即被上訴人），而乙方將此承買之：(一)土地坐落：屏東縣內
    埔鄉○○段地號329 號之1 面積共264 平方公尺（應有部分
    264/16 85） 土地標示，詳如附件(一)」（附件一之地圖乃標
    示買賣標的為BEGHFC所圍成面積264 平方公尺之特定位置土
    地），第5 條亦約定「本件農地分割買賣，因此刻農業發展
    條例規定暫時不能辦理分割登記……」。而被上訴人於原審
    亦自認：「系爭土地買賣之標的是否在上訴人96年8 月13日
    提出的答辯狀附圖所示的位置？）是的」（原審卷第121 頁
    ），足見系爭土地買賣為特定位置土地之買賣，並非土地所
    有權應有部分之買賣。被上訴人於本院主張方雙方之買賣標
    的為應有部分非特定位置云云，即無可採。
  (二)被上訴人分割或移轉登記請求權是否可行使？
  1.查系爭土地，原坐落於屏東縣內埔鄉○○段329 號－1 地號
    土地內，（當時該地號土地全部面積為1685平方公尺，為上
    訴人單獨所有），嗣因訴外人陳福成購買上開地號土地內之
    其他部分土地及相鄰之同段330-1 地號土地，上訴人乃依據
    農業發展條例第16條第1 項第1 款之規定，於95年5 月1 日
    將老埤段329-1 地號、330- 1地號合併（合併後總面積為34
    00平方公尺），再重新分割為老埤段329-1 地號（面積增為
    2761平方公尺）、330-9 地號（面積剩下639 平方公尺），
    因代書辦理不慎將已出售予被上訴人之系爭土地（特定位置
    ），一併分割至329-1 地號土地內，並於95年5 月19日移轉
    登記為訴外人陳福成所有，嗣上訴人發現後，乃於95年8 月
    9 日、95年9 月20日，向訴外人陳福成買回系爭土地，辦理
    登記方式，亦是援引農業發展條例第16條第1 款規定，由同
    段329-1 地號土地分割出同段329-10、329-11地號土地，再
    將同段329-10、329-11地號土地與上訴人所有之329-9 地號
    合併（329-9 地號土地面積增為804 平方公尺），因此，出
    售予被上訴人之系爭土地目前乃位於同段329-9 地號土地內
    ，且登記為上訴人所有等情，為兩造所不爭執，並有土地登
    記謄本、土地所有權狀及地籍圖謄本可稽（原審卷第19至32
    頁），自堪信為真實。是上訴人辯稱上開土地歷次分割，合
    併、所有權移轉登記，合於農業發展條例第16條第1 項第1
    款之規定，乃為法令所准許，自屬可信。
  2.次按，每宗耕地分割後每人所有面積未達0.25公頃者，不得
    分割，農業發展條例第16條第1 項前段定有明文。又以不能
    之給付為契約之標的，如其不能情形可以除去，而當事人訂
    約時並預期於不能之情形除去後為給付者，依民法第246 條
    第1 項但書規定，固應認其契約仍為有效。惟在不能之情形
    除去前，債權人尚不得據以對債務人為給付之請求（最高法
    院70年台上字第4537號判例參照）。查上訴人出售予被上訴
    人之系爭土地目前位於同段329-9 地號土地內已如前述，而
    被上訴人買受面積264 平方公尺未達0.25公頃不得分割，而
    兩造不動產買賣合約書第5 條約定「本件農地分割買賣，因
    此刻農業發展條例規定暫時不能辦理分割登記……」、第7
    條約定「立約後如該農地因政府政令更改或可變更為建地或
    其他相關法令足以可辦理分割移轉登記時，出賣人及其合法
    繼承人絕無條件即時備齊登記所需一切證件及負責簽字蓋章
    至買方或其指定之人辦理登記完畢之義務」等語，顯見兩造
    於訂約時已預期於不能之情形除去後始辦理分割移轉登記。
    本件土地分割後面積未達0.25公頃，尚不得辦理分割移轉登
    記，是被上訴人分割或移轉登記請求權尚不得行使。被上訴
    人主張上訴人於本院提出被上訴人請求權尚未發生，上訴人
    無遲延給付或不能給付之情形之攻擊防禦方法，依民事訴訟
    法第447 條規定不得提出云云，惟查系爭土地是否可分割及
    移轉登記，為法院應依職權調查證據事項，被上訴人執此抗
    辯尚無可採。
  (三)被上訴人得否解除系爭買賣契約？
    被上訴人分割或移轉登記請求權尚未發生，上訴人並無遲延
    給付之情事，被上訴人主張解除契約並進而請求違約賠償，
    自屬無據，不應准許。至被上訴人主張上訴人於95年9 月26
    日設定抵押權登記予訴外人鍾炳興、鍾瑞興及李玥靚，違反
    契約第9 條之約定云云，惟查觀之合約第9 條約定「甲方（
    上訴人）擔保上項產權清楚，並無來歷不明或其他產權糾紛
    或債務瓜葛，如有是項情事發生時，均由甲方負責理清，決
    無累及乙方（被上訴人）」等語，係指被上訴人可行使分割
    或移轉登記請求權時，上訴人才有依合約第9 條約定負其責
    任而言。今被上訴人分割或移轉登記請求權既尚未發生，則
    被上訴人主張上訴人於95年9 月26日設定抵押權登記予訴外
    人鍾炳興、鍾瑞興及李玥靚，違反契約第9 條之約定云云，
    即無可採。
五、綜上所述，被上訴人主張系爭買賣契約業經其合法解除，依
    民法第259 條或第179 條之規定，請求上訴人返還280 萬之
    本息，及主張上訴人違反系爭買賣契約第9 條之規定，依第
    12條之規定，請求上訴人給付違約金，均非有據，則本件被
    上訴人請求為無理由，不應准許。原審判決上訴人應給付被
    上訴人308 萬元，及其中280 萬元自88年6 月28日起、另28
    萬元自96年8 月17日起，均至清償日止，按週年利率5%計算
    之利息，並為假執行之宣告，自有未洽。上訴意旨指摘原判
    決不當，求予廢棄改判，為有理由。自應由本院予以廢棄改
    判，如主文第2 項所示。
六、據上論結，本件上訴為有理由，依民事訴訟法第450 條、第
    78條，判決如主文。
中    華    民    國    97    年    4     月     9     日
                            民事第五庭
                                審判長法官  蔡明宛
                                法      官  魏式璧
                                法      官  曾錦昌
以上正本證明與原本無異。
如對本判決上訴，須於判決送達後20日內向本院提出上訴狀，其
未表明上訴理由者，應於上訴後20日內向本院提出上訴理由書（
均須按他造當事人之人數附繕本）。上訴時應提出委任律師或具
有律師資格之人之委任狀，並依附註條文規定辦理。
中    華    民    國    97    年    4     月    9     日
                                書  記  官  梁美姿
附註：
民事訴訟法第466 條之1 ：
對於第二審判決上訴，上訴人應委任律師為訴訟代理人，但上訴
人或其法定代理人具有律師資格者，不在此限。
上訴人之配偶、三親等內之血親、二親等內之姻親，或上訴人為
法人、中央或地方機關時，其所屬專任人員具有律師資格並經法
院認適當者，亦得為第三審訴訟代理人。
第1 項但書及第2 項情形，應於提起上訴或委任時釋明之。


司法院資訊處製作；財團法人民間司法改革基金會備份。
